臺灣高等法院民事判決
                                   102年度家上易字第21號
上　訴　人　黃德彰
訴訟代理人　黃于庭律師
            林耀泉律師
            連雲呈律師
被上訴人　　朱宸緯（原名朱怡清）
訴訟代理人　孫世群律師

上列當事人間請求履行協議事件，上訴人對於中華民國102年3月
6日臺灣臺北地方法院100年度家訴字第335號第一審判決提起上
訴，被上訴人並為追加請求，本院於102年10月23日言詞辯論終
結，判決如下：
    主  文
原判決關於命上訴人就如附表編號3所示不動產協同辦理為被上
訴人所有之分割登記部分廢棄。
上開廢棄部分，被上訴人在第一審之訴駁回。
其餘上訴駁回。
兩造被繼承人金碧華所遺如附表編號3所示不動產，分歸被上訴
人所有，並由被上訴人給付上訴人補償金新臺幣叁拾貳萬貳仟陸
佰陸拾柒元。
第二審訴訟費用（含追加請求）由上訴人負擔。
    事實及理由
壹、程序方面：
    按因繼承回復、遺產分割、特留分、遺贈、確認遺囑真偽或
    其他繼承關係所生請求事件，為家事事件丙類事件，除別有
    規定外，適用家事訴訟程序之規定。此觀家事事件法第3條
    第3項第6款、第37條規定自明。又數家事訴訟事件請求之基
    礎事實相牽連者，得向就其中一家事訴訟事件有管轄權之少
    年及家事法院合併請求，不受民事訴訟法第53條及第248條
    規定之限制，並得於第一審或第二審言詞辯論終結前為請求
    之變更、追加或為反請求。家事事件法第41條第1項、第2項
    亦有明文。查本件被上訴人於原審先位之訴，係依兩造間民
    國96年2月14日遺產分割協議書（下稱系爭遺產分割協議書
    ），請求上訴人應協同被上訴人就兩造公同共有如附表所示
    不動產，辦理被上訴人所有之分割登記；備位之訴則為：㈠
    依系爭遺產分割協議書，請求上訴人應協同其就兩造公同共
    有如附表編號1、2所示不動產，辦理被上訴人所有之分割登
    記，㈡依民法第1164條規定，請求就兩造被繼承人金碧華所
    遺如附表編號3所示遺產准予分割，分割方法為由被上訴人
    取得該遺產全部。然因前揭備位之訴第㈠項請求已為先位之
    訴所涵蓋，實無主張之必要，被上訴人就前揭備位之訴已不
    再為此項聲明，有102年9月2日辯論意旨狀可稽（見本院卷
    第62頁），核屬減縮應受判決事項之聲明，無庸經上訴人之
    同意，即得為之。又被上訴人於102年6月28日、102年8月8
    日均陳明：先位之訴係主張如附表所示不動產均依系爭遺產
    分割協議書請求上訴人履行，倘認如附表編號3所示土地不
    在系爭遺產分割協議書之範圍者，則請求法院裁判分割，備
    位之訴係以法院如認系爭遺產分割協議書屬通謀虛偽意思表
    示而無效時，請求法院就如附表所示不動產為裁判分割等語
    （見本院卷第38頁反面、45頁）。可知被上訴人就原先位之
    訴關於如附表編號3所示不動產部分，又分前、後位聲明請
    求，前位聲明請求同前，後位則依民法第1164條規定請求法
    院裁判分割；而被上訴人就原備位之訴，仍依民法第1164條
    規定，請求法院准就金碧華所遺如附表所示遺產予以裁判分
    割，雖均屬追加請求（包含擴張應受判決事項之聲明），惟
    因其追加請求之基礎事實，均源自遺產繼承關係，且係就原
    請求之如附表所示不動產範圍內為主張，彼此相牽連，並非
    原審所無，揆諸首揭說明，自得許其追加請求（當事人稱為
    「訴之擴張」，以下均以「追加請求」代之）。
貳、實體方面：
一、被上訴人主張：兩造被繼承人金碧華於00年00月00日死亡，
    除遺有門牌號碼○○市○○街00巷0弄00號0樓房屋及其基地（下
    稱○○街房地）外，另就門牌號碼○○市○○區○○○路0段00巷0弄0
    號房屋（○○區○○段0小段000建號，權利範圍全部，下稱000
    建號房屋），及其基地即○○段0小段000地號土地（權利範圍
    全部，下稱000地號土地），暨同地段000地號土地（權利範
    圍51分之16，下稱000地號土地，並與000建號房屋、000地
    號土地合稱○○○路房地）部分，則與訴外人朱士高（金碧華
    配偶、00年00月00日死亡）之其他繼承人為公同共有關係，
    並由兩造於金碧華死亡時就金碧華○○○路房地公同共有權利
    為繼承。○○○路房地嗣並經原法院98年度家訴字第145號判決
    准予分割，由兩造取得000建號房屋、000地號土地應有部分
    各6分之1，000地號土地應有部分306分之16，並繼續維持公
    同共有關係。惟兩造曾於96年2月14日簽立系爭遺產分割協
    議書，約明因上訴人已繼承○○街房地，故金碧華就000建號
    房屋、000地號土地6分之1繼承權應由伊繼承，然上訴人並
    未履行系爭遺產分割協議書，伊自得訴請上訴人履行。又系
    爭遺產分割協議書雖未明定包括000地號土地，惟探求兩造
    簽立系爭遺產分割協議書之意旨，解釋上000地號土地亦應
    分由伊取得。又縱認系爭遺產分割協議書合意之標的不包括
    000地號土地，伊亦依民法第1164條規定訴請分割遺產，請
    求將000地號土地裁判分割由伊取得，上訴人不予分配等語
    。
二、上訴人則以：系爭遺產分割協議書係因伊自91年間起陸續負
    債，加上曾向台北市第九信用合作社（下稱九信合作社）貸
    款300萬元設立公司，累積利息、違約金日益增加，迄至96
    年間仍無法解決，乃與被上訴人出於通謀虛偽之意思表示，
    簽立系爭遺產分割協議書，並於系爭遺產分割協議書第2條
    約定000建號房屋、000地號土地由被上訴人單獨繼承。依民
    法第87條第1項規定，系爭遺產分割協議書之約定，應屬無
    效，被上訴人自不得依系爭遺產分割協議書請求伊協同辦理
    ○○○路房地分割登記。又雖系爭遺產分割協議書無效，然伊
    同意由法院裁判分割○○○路房地，並請按兩造應繼分比例分
    割由兩造分別共有。再依系爭遺產分割協議書約定，兩造就
    ○○街房地、○○○路房地辦理兩造分別單獨繼承之登記，因之
    互負給付，而為雙務契約，被上訴人既係依系爭遺產分割協
    議書請求履行，伊自得主張同時履行抗辯，於被上訴人未協
    同將○○街房地分割由上訴人單獨繼承前，拒絕將ＯＯＯ路分割
    由被上訴人單獨辦理繼承登記。又系爭遺產分割協議書約定
    並不包括000地號土地，倘認系爭遺產分割協議書已有將000
    建號房屋、000地號土地分為被上訴人所有之意思，然因系
    爭遺產分割協議書未就000地號土地協議分割，是000地號土
    地仍應按兩造應繼分（各為2分之1）比例登記為分別共有等
    語，資為抗辯。
三、原審為被上訴人先位之訴部分勝訴之判決，即判命上訴人應
    協同被上訴人就兩造公同共有如附表所示不動產辦理被上訴
    人所有之分割登記，並駁回其假執行之聲請。被上訴人就其
    敗訴部分，未提起上訴，已告確定。上訴人就其敗訴部分提
    起上訴，聲明為：
    ㈠原判決不利於上訴人部分廢棄。㈡上廢棄部分，被上訴人在
      第一審之訴駁回。被上訴人答辯聲明為：上訴駁回。並就
      原先位之訴，追加後位請求為：准就金碧華所遺如附表編
      號3所示不動產予以裁判分割，並由被上訴人取得全部；
      並就原備位之訴，追加請求准就金碧華所遺如附表所示遺
      產予以裁判分割，並由被上訴人取得全部。上訴人則就被
      上訴人前開追加請求，為答辯聲明：被上訴人追加請求駁
      回。
四、兩造不爭執之事實（見原審家訴卷第124頁背面，並依判決
    格式修正或刪減文句，或依爭點論述順序整理內容）
  ㈠兩造被繼承人金碧華於00年00月00日死亡，金碧華除遺有○○
    街房地外，另就○○○路房地部分，則與朱士高之其他繼承人
    為公同共有關係，並由兩造於金碧華死亡時就金碧華○○○路
    房地公同共有權利為繼承。○○○路房地嗣並經原法院98年度
    家訴字第145號判決准予分割，由兩造取得000建號房屋、00
    0地號土地應有部分各6分之1，000地號土地應有部分306分
    之16，並繼續維持公同共有關係。
  ㈡○○街房地由上訴人以之為擔保，為九信合作社設定最高限額
    抵押，向九信合作社辦理貸款，前開貸款係以上訴人為借款
    人，被上訴人為連帶保證人，貸款金額由上訴人取得。
  ㈢兩造確曾書立系爭遺產分割協議書，載明：「一、甲（上訴
    人）、乙（被上訴人）雙方為被繼承人金碧華女士之全體繼
    承人，而金碧華女士對於○○市○○區○○段000地號土地及其地
    上0、0樓建物（建號：○○段0小段000號；門牌號碼：○○市○○
    區○○○路0段00巷0弄0號）有6分之1應有部分繼承權。二、金
    碧華女士於00年00月00日往生後，因甲方已繼承金碧華女士
    位於○○市○○街00巷0弄00號0樓之遺產，故甲方與乙方協議第
    一項所述之遺產由乙方繼承」等字。
  ㈣上開事實，並有被上訴人所提原法院98年度家訴字第145號判
    決（見原審調解卷第10至15頁）、系爭遺產分割協議書（見
    原審調解卷第16頁）、戶籍謄本（見原審調解卷第21頁）、
    ○○○路房地登記謄本（見原審調解卷第22至29頁）為證，復
    經原法院依職權向九信合作社調取○○街房地強制執行聲請相
    關資料（見原審家訴卷第98至117頁），自堪信為真實。
五、被上訴人主張兩造間存有系爭遺產分割協議書，並據以請求
    上訴人履行分割協議書，及請求裁判分割遺產，上訴人則以
    前揭情詞置辯，是本件爭點應為：
  ㈠兩造間系爭遺產分割協議書是否出於通謀虛偽意思表示而為
    ？
  ㈡系爭遺產分割協議書合意由被上訴人單獨繼承之範圍是否包
    括000地號土地？
  ㈢上訴人所為同時履行抗辯是否有據？
  ㈣ＯＯＯ路不動產於裁判分割時，應為如何之分割？
六、茲就上開爭點論述如下：
  ㈠兩造間系爭遺產分割協議書是否出於通謀虛偽意思表示而為
    ？
  ⒈按當事人主張法律行為係與相對人通謀而為之虛偽行為者，
    應由該當事人負舉證責任（最高法院27年上字第2622號判例
    意旨參照）。次按所謂證明者，係指當事人提出之證據方法
    ，足使法院產生堅強之心證，可以完全確信其主張為真實而
    言。上訴人主張系爭遺產分割協議書係出於通謀虛偽意思表
    示而為，為被上訴人所否認，自應由上訴人就其主張之事實
    負舉證之責，其舉證並需達於使本院確信為真實之程度。
  ⒉上訴人主張系爭遺產分割協議書係出於通謀虛偽意思表示所
    為，係以⑴其自91年起陸續欠債，並向九信合作社貸款300萬
    成立公司，因公司經營不善，各項債務累積利息、違約金，
    數額龐大，確有動機與被上訴人通謀虛偽簽立系爭遺產分割
    協議；⑵被上訴人99年9月3日、99年10月19日、100年4月7日
    以存證信函通知上訴人行使優先購買權；⑶原法院98年度家
    訴字第145號事件中被上訴人未曾為任何主張；⑷○○街房地遭
    拍賣後，被上訴人取得分配款29萬1,520元；⑸○○○路房地價
    值遠高於○○街房地，上訴人斷無可能因○○街房地而放棄○○○
    路房地等情，為其論據。惟查：
  ⑴按不動產物權，依法律行為而取得、設定、喪失及變更者，
    非經登記，不生效力。民法第758條第1項定有明文。兩造訂
    立系爭遺產分割協議書，其性質上僅為債權契約，且迄未辦
    理分割登記，是基於債權平等原則，若上訴人其他債權人有
    意對上訴人行使債權，仍得對上訴人○○○路房地之公同共有
    權利聲請強制執行，被上訴人無從執系爭遺產分割協議書對
    抗上訴人其他債權人，根本無從達成上訴人避債目的。徵諸
    兩造已委請何乃隆律師代為草擬並見證系爭遺產分割協議書
    ，其間法律效果當無不知之理，是上訴人規避債權人強制執
    行而為通謀之說，實非可採。
  ⑵至通知行使優先承買權乙節，被上訴人主張：系爭遺產分割
    協議書未履行前，上訴人仍為○○○路房地共有人之一，被上
    訴人因積欠卡債而欲快速出售其本身之權利，乃有通知上訴
    人優先承買之舉。被上訴人上開辯詞，核與常情不悖；且依
    前揭民法第758條所規定，於未辦妥遺產分割登記前，上訴
    人確仍為○○○路房地公同共有人之一，被上訴人上開說法，
    確與法律規定相符，自難僅以優先承買權之通知，即遽認系
    爭遺產分割協議書係通謀虛偽之作。
  ⑶原法院98年度家訴字第145號事件係朱士高繼承人朱寶劍訴請
    分割朱士高遺產，兩造於該事件均未到庭、亦未提出書狀為
    任何陳述，因而原法院依原告聲請為一造辯論判決，按金碧
    華應繼分分割朱士高遺產由兩造公同共有（見原審調解卷第
    10至15頁），於兩造利益均無侵害，被上訴人並無於該事件
    中主張金碧華遺產已有分割協議書之強烈動機，上訴人此一
    抗辯，實乏立基。反之，如前⑵所述，兩造間果有規避強制
    執行之勾串，更應於該事件中主張兩造已有分割協議書，俾
    法院判決○○○路房地分歸被上訴人所有，以斷上訴人債權人
    聲請強制執行之圖，始符論理。
  ⑷再查，○○街房地經九信合作社聲請強制執行後，於91年間拍
    賣所得為512萬8,000元，經原法院執行處定期92年4月15日
    分配，被上訴人受分配餘額僅為29萬1,520元，其餘皆用以
    清償上訴人負債，有九信合作社於原審所提供之原法院民事
    執行處分配通知可稽（見原審家訴卷第115至116頁）。○○街
    房地於兩造分割前，即因上訴人負債，拍賣所得於92年間幾
    全數用於充償上訴人債務，上訴人對同為公同共有人之被上
    訴人已屬理虧，是兩造於96年2月14日所書系爭遺產分割協
    議書記載「甲方（即上訴人）已繼承金碧華女士位於○○市○○
    街00巷0弄00號0樓之遺產」等內容，衡諸常情，實無違背。
  ⑸另查，○○街房地於91年、92年間拍賣所得為512萬8,000元，
    且建物權利範圍為全部，交易上並無困難；反之，○○路房地
    兩造所公同共有者係應有部分6分之1，除非共有人全體意見
    一致，否則未必得單獨出售。以兩造不爭執之銷售企畫書估
    價，000建號房屋部分已無殘值，000地號土地以每坪120萬
    元估價，全部面積116平方公尺（35.09坪）之總價為4,200
    萬元左右（見原審家訴卷第15、16頁），兩造應有部分6分
    之1，分配金額為700萬元。考量○○街房地若未於91年間遭拍
    賣，以此期間房地飆漲之勢，96年2月14日兩造書立系爭遺
    產分割協議書之時，價值顯然遠逾拍賣4年前拍賣所得之512
    萬8,000元，加以上訴人已較被上訴人提早4年取得○○街房地
    換價所得，系爭遺產分割協議書之協議條件，實屬相當。上
    訴人謂：○○○路房地價值遠高於○○街房地，上人斷無可能因○
    ○街房地而放棄○○○路房地云云，洵非可採。
  ⒊綜前，上訴人所為舉證，尚無足使本院確信系爭遺產分割協
    議書係出於通謀虛偽而為，自難認其抗辯為真，系爭遺產分
    割協議書並無通謀虛偽無效事由存在，堪以認定。
  ㈡系爭遺產分割協議書合意由被上訴人單獨繼承之範圍是否包
    括000地號土地？按解釋契約，固須探求當事人立約時之真
    意，不能拘泥於契約之文字，但契約文字業已表示當事人真
    意，無須別事探求者，即不得反捨契約文字而更為曲解（最
    高法院17年上第1118號判例意旨參照）。經查，系爭遺產分
    割協議書協議範圍，記載分歸被上訴人所有之標的僅為000
    建號房屋、000地號土地，契約文字明確而無待解釋，顯見
    兩造當時並未就000地號土地之歸屬為協議，實無從捨契約
    文字而曲解為兩造曾合意000地號土地亦分歸被上訴人所有
    。參以000建號房屋為透天厝，000地號土地僅為○○○路0段00
    巷0弄之巷道用地，為兩造所不爭執（見本院卷第39頁背面
    ），是000建號房屋與000地號土地並非公寓大廈管理條例第
    4條第2項規定應隨同移轉之標的，處分上並無不可分性，尚
    非得僅以000地號係供巷道使用，即認系爭遺產分割協議書
    合意之真意包括000地號土地。
  ㈢上訴人所為同時履行抗辯是否有據？如前所述，96年2月14日
    書立系爭遺產分割協議書時，ＯＯ街房地早於91年間經上訴人
    債權人九信合作社聲請強制執行拍賣完畢，兩造顯無可能約
    定○○○路房地分割歸被上訴人所有之同時，被上訴人亦應配
    合協同辦理○○街房地分歸上訴人所有之登記。是被上訴人主
    張：系爭遺產分割協議書關於ＯＯ街房地部分之敘述，僅在交
    代該約定之背景，應屬可採，上訴人同時履行抗辯之主張，
    顯屬無稽。
  ㈣ＯＯＯ路不動產於裁判分割時，應為如何之分割？
  ⒈000建號房屋、000地號土地（即附表編號1、2不動產）：如
    前所述，兩造間系爭遺產分割協議書合意之範圍包括000建
    號房屋及000地號土地，是被上訴人依兩造間系爭遺產分割
    協議書約定，訴請上訴人應協同被上訴人就兩造公同共之00
    0建號、000地號土地（即附表編號1、2不動產）辦理被上訴
    人所有之分割登記，應屬有據。
  ⒉000地號土地（即附表編號3不動產）：
  ⑴按繼承人得隨時請求分割遺產。但法律另有規定或契約另有
    訂定者，不在此限。民法第1164條定有明文。查兩造所繼承
    之000地號土地應有部分306分之16，既非系爭遺產分割協議
    書合意範圍，復無禁止分割之法律規定或契約訂定，是被上
    訴人依前開規定訴請分割遺產，自屬有據。
  ⑵次按「分割之方法不能協議決定，或於協議決定後因消滅時
    效完成經共有人拒絕履行者，法院得因任何共有人之請求，
    為下列之分配：㈠以原物分配於各共有人。但各共有人均受
    原物之分配顯有困難者，得將原物分配於部分共有人。……」
    「以原物為分配時，如共有人中有未受分配，或不能按其應
    有部分受分配者，得以金錢補償之。」民法第824條第2項第
    1款、第3項定有明文。次按「公同共有物之分割，除法律另
    有規定外，準用關於共有物分割之規定。」亦為同法第830
    條所明定。如前所述，000地號係000建號房屋、000地號土
    地所在之巷道用地，雖無應隨同移轉、合併處分規定之適用
    ，惟利用上究不宜割裂，且上訴人單獨取得000地號土地巷
    道用地之應有部分亦無實益，徒增共有人數增加、法律關係
    複雜之弊，是依前開規定，本院認仍應將000地號土地應有
    部分分歸被上訴人所有，另以金錢對上訴人予以補償。兩造
    就000地號之價值，均認可援用被上訴人於原審所提住商不
    動產估價資料（見本院卷第45頁背面、第46頁），是以前開
    資料所為估價每坪120萬元計算（見原審家訴卷第15、16頁
    ），000地號土地上訴人應分得部分（按應繼分2分之1）價
    值應為32萬2,667元（計算式：34×16/306×0.3025×1200000×
    1/2= 322667，元以下四捨五入），應由被上訴人補償之。
七、從而，被上訴人於原審提起先位之訴，依系爭遺產分割協議
    書，請求上訴人應協同其就兩造公同共有如附表編號1、2所
    示不動產，辦理其所有之分割登記，為有理由，應予准許，
    逾此所為之請求，為無理由，應予駁回。而被上訴人先位之
    訴既部分有理由，自毋庸就其備位之訴（含備位追加請求部
    分）再予審酌。原審就超過上開應准許部分，為上訴人敗訴
    之判決，自有未洽，上訴意旨就此部分指摘原判決不當，求
    予廢棄改判，為有理由，自應由本院予以廢棄，改判如主文
    第二項所示。至於上開應准許部分，原審為被上訴人勝訴之
    判決，核無違誤，上訴意旨就此部分，仍執陳詞，指摘原判
    決不當，求予廢棄，為無理由，應駁回其上訴。另被上訴人
    於本院就原先位之訴為後位追加，依民法第1164條規定請求
    准就金碧華所遺如附表編號3所示不動產予以裁判分割，為
    有理由，應予准許，爰判決如主文第四項所示。
八、又分割共有物之訴，法院定分割方法，本有自由裁量之權，
    不受當事人聲明或主張之拘束，如未採原告所主張之分割方
    法，並非其訴為一部無理由，無庸為駁回原告其餘之訴之判
    決（最高法院98年台上字第2167號判決意旨參照）。本院就
    被上訴人備位聲明部分，固未全部採納被上訴人主張之分割
    方法，惟依上開說明，本院尚無駁回上訴人其餘備位之訴必
    要，附此敘明。又上訴人勝訴部分之比例甚微，本院酌量情
    形，認訴訟費用仍應由上訴人全部負擔，亦併此說明。
九、本件事證已明，兩造其餘攻擊防禦方法與所舉證據，核與本
    件判決結果不生影響，爰不再逐一論駁，附此敘明。
十、據上論結，本件上訴為一部有理由，一部無理由，被上訴人
    追加請求為有理由，爰判決如主文。
中    華    民    國   102    年    11    月    6     日
                    家事法庭
                        審判長法  官  張競文
                              法  官  邱璿如
                              法  官  王本源
正本係照原本作成。
不得上訴。
中    華    民    國   102    年    11    月    7     日
                              書記官  陳樂觀


附表：

編號 不動產坐落 面積（平方公尺） 權利範圍  1 ○○市○○區○○段0小段000建號即門牌號碼同區○○○路0段00巷0弄0號建物 總面積：102.82㎡（一層54.06㎡）（二層48.76㎡ ） 兩造公同共有1/6  2 同上區○○段0小段000地號土地 116㎡ 兩造公同共有1/6  3 同上區○○段0小段000地號土地 34㎡ 兩造公同共有16/306